【裁判字號】    92,台上,4540
【裁判日期】    920821
【裁判案由】    違反公職人員選舉罷免法
【裁判全文】
最高法院刑事判決                              九十二年度台上字第四五四○號
    上  訴  人  甲○○
    選任辯護人  賴錦源律師
右上訴人因違反公職人員選舉罷免法案件，不服台灣高等法院台中分院中華民國九十
二年六月五日第二審判決（九十二年度上訴字第五０三號，起訴案號：台灣南投地方
法院檢察署九十一年度選偵字第二七、四一、四二、四九號），提起上訴，本院判決
如左：
    主  文
上訴駁回。
    理  由
按刑事訴訟法第三百七十七條規定：上訴於第三審法院，非以判決違背法令為理由，
不得為之。是提起第三審上訴，應以原判決違背法令為理由，係屬法定要件。如果上
訴理由狀並未依據卷內訴訟資料，具體指摘原判決不適用何種法則或如何適用不當，
或所指摘原判決違法情事，顯與法律規定得為第三審上訴理由之違法情形，不相適合
時，均應認其上訴為違背法律上之程式，予以駁回。本件原判決認定邱春華曾任南投
縣中寮鄉鄉民代表會副主席暨中寮鄉後備軍人輔導中心主任，蕭桂月為邱春華之配偶
，陳金清為邱春華之女婿，陳清吉為陳金清胞弟（以上四人均已判刑定讞）。上訴人
甲○○曾任中寮鄉鄉民代表。邱春華於民國九十年五、六月間決定參選九十一年中寮
鄉第十四屆鄉長選舉，適邱春華之友人洪名鍾以中寮鄉後備軍人輔導中心名義，向南
投市○○路三二六號奇美禮品社購買市價約新台幣（下同）一百十元之水果盤一千五
百個，於九十年六月間贈送予後備軍人輔導中心。邱春華為求勝選，乃與上訴人、蕭
桂月、陳清吉、陳金清及另不詳姓名之助選員多人共同基於賄選之概括犯意聯絡，認
可將此水果盤贈送南投縣中寮鄉選民，藉以拉攏其在南投縣中寮鄉之票源，並尋求具
有投票權之南投縣中寮鄉選民投票支持外，另又委託大日堂刻印文具廣場之林振興代
為印製編有號碼之「社會福利卡」後，即分別著由上訴人、邱春華、蕭桂月、陳金清
、陳清吉及不詳姓名之助選員等人，連續於原判決附表所示之時地，將上開水果盤及
社會福利卡交付予有投票權之選民，許以於邱春華當選後，可憑該「社會福利卡」換
取電話費補助或兌換獎品、摸彩等之不正利益，請求在南投縣中寮鄉長選舉時投票支
持邱春華，約渠等投票權為一定之行使等情。因而撤銷第一審關於上訴人部分之不當
判決，改判仍論處其共同連續對於有投票權之人，交付賄賂及行求不正利益，而約其
投票權為一定之行使罪刑。已綜核全部卷證資料，詳加斟酌論斷，敘明其所憑之證據
及認定之理由，而以上訴人否認犯罪所持之辯解為不足採，予以指駁綦詳，俱有卷存
之證據資料可資覆按。從形式上觀察，並無違背法令之情形存在。查已受請求之事項
未予判決或未受請求之事項予以判決者，其判決當然為違背法令，刑事訴訟法第三百
七十九條第十二款定有明文；又刑事訴訟法第二百六十四條第二項關於起訴書程式之
規定，旨在界定起訴之對象，亦即審判之客體，並兼顧被告行使防禦權之範圍，其中
屬於絕對必要記載事項之犯罪事實，係指犯罪構成要件之具體事實，苟起訴書所記載
之犯罪事實與其他犯罪不致相混，足以表明其起訴之範圍者，即使記載未盡詳實或有
所誤認，事實審法院亦應依職權加以認定，不得以其內容簡略或記載不詳，而置檢察
官起訴之犯罪事實於不顧。本件檢察官起訴書雖載：「上訴人於九十一年一月十七日
將水果盤一個贈送秘密證人 A，在贈送時，請求在本屆中寮鄉鄉長選舉時予以支持候
選人邱春華」，原審經查證結果係上訴人將水果盤一個交付秘密證人A 請其轉交秘密
證人A 之岳父，請求在中寮鄉鄉長選舉時支持候選人邱春華。該起訴書所記載之犯罪
事實與其他犯罪不致相混，足以表明其起訴之範圍，即使記載有誤，原審依職權予以
認定，並無不妥，自不得指為漏未裁判或訴外裁判。又上訴人既已將水果盤交付秘密
證人A 囑其轉交其岳父，已達於既遂之階段；雖秘密證人A 未將水果盤轉交其岳父，
即提出檢舉，仍不影響於其罪責之成立。又共同實施犯罪行為，在合同意思範圍內，
相互利用他人之行為，以達其犯罪之目的，原不必每一階段均參與，祇須分擔犯罪行
為之一部，即應對於全部所發生之結果共同負責。又共同正犯之意思聯絡，不限於事
前有所協議，於行為當時，基於相互之認識，以共同犯罪之意思參與者，亦無礙於共
同正犯之成立。上訴人與其他共同被告邱春華、蕭桂月、陳金清、陳清吉等人在合同
意思範圍內，相互利用他人之行為，以達其賄選之目的，雖僅各自分擔犯罪行為之一
部，仍應對於全部所發生之結果共同負責，原判決認上訴人與其他共同被告間有犯意
聯絡及行為分擔，而以共同正犯問擬，自屬正當合法。而就核屬訴訟法上之同一案件
，於起訴效力所及之犯罪事實，一併加以審判，乃審判職權之適法行使，不得任指其
為違法。另「證物應示被告，令其辨認」、「證人、鑑定人由審判長訊問後，當事人
及辯護人得直接或聲請審判長詰問之」刑事訴訟法第一百六十六條定有明文。此項被
告詰問權之規定，旨在發現真實及保障人權，應屬被告之訴訟基本權；司法院大法官
會議釋字第三八四號解釋謂：「關於秘密證人制度，剝奪被移送裁定人與證人對質詰
問之權利，並妨礙法院發現真實」，雖係就修正前檢肅流氓條例有關秘密證人規定所
為之解釋。然舉輕明重，此一解釋已明示被告對證人之詰問權係被告之訴訟基本權，
應受憲法之保障。本件秘密證人A 之訊問筆錄，原審非惟未提示上訴人令其辨識，亦
未給予當事人及辯護人直接或聲請審判長詰問。則該秘密證人所為審判外陳述，依刑
事訴訟法第一百五十九條規定即不得作為證據，而無證據能力，原審採為上訴人不利
之判斷，雖屬於法有違。然排除秘密證人A 之訊問筆錄，綜合其他證據仍應為同一之
事實認定，即不得據為上訴第三審之適法理由。末查刑事訴訟法所稱依法應於審判期
日調查之證據，係指與待證事實有重要關係，在客觀上顯有調查必要性之證據而言，
故其範圍並非漫無限制，必其證據與判斷待證事實之有無，具有關連性，得據以推翻
原判決所確認之事實，而為不同之認定；若僅係枝節性問題，或所證明之事項已臻明
瞭，當事人聲請調查之證據，僅在延滯訴訟，甚或就同一證據再度聲請調查，自均欠
缺其調查之必要性，原審未依聲請為無益之調查，皆無違法之可言。按秘密證人A 是
否為另一候選人陳寶鶱之助選員？秘密證人A 之岳父是否為陳寶鶱之岳父廖學榴之弟
？此等事項與待證事實無重要關係，在客觀上不具調查之必要性，原審未依聲請為無
益之調查，尤無違法可言。上訴意旨置原判決上開明確論斷於不顧，對原審取捨證據
及證據證明力判斷之審判職權行使，任憑己見，或就同一證據資料為相異之評價，或
就不影響於判決本旨事項為事實上之爭辯，均與法律規定得為第三審上訴理由之違法
情形，不相適合，其上訴違背法律上之程式，應予駁回。
據上論結，應依刑事訴訟法第三百九十五條前段，判決如主文。
中      華      民      國    九十二    年      八      月    二十一    日
                              最高法院刑事第四庭
                                  審判長法官  紀  俊  乾
                                        法官  黃  正  興
                                        法官  劉  介  民
                                        法官  陳  東  誥
                                        法官  黃  一  鑫
      右正本證明與原本無異
                                              書  記  官
中      華      民      國    九十二    年      八      月    二十五    日


司法院資訊處製作；財團法人民間司法改革基金會備份。
